臺灣板橋地方法院民事判決　　　　　　　 94年度訴字第569號
原　　　告　戊○○
　　　　　　癸○○
　　　　　　乙○○
　　　　　　丁○○
　　　　　　丙○○
　　　　　　子○○
　　　　　　壬○○
　　　　　　丑○○
　　　　　　己○○
　　　　　　卯○○
　　　　　　寅○○
　　　　　　辛○○
共　　　同
訴訟代理人　王寶輝律師
複　代理人　吳嘉榮律師
被　　　告　庚○○
　　　　　　甲○○
上列當事人間請求拆屋還地等事件，本院於民國94年7 月19日言
詞辯論終結，判決如下：
    主  文
被告應將坐落臺北縣板橋市○○段31-1地號土地上如附圖所示A
部分面積59.13 平方公尺地上建物即門牌號碼臺北縣板橋市○○
路○ 段59巷11號房屋及附圖所示B 部分面積2.65平方公尺水塔拆
除，並將上開土地返還原告及其他共有人。
被告應按附表一所示金額及自民國94年4 月1 日起至返還上開土
地之日止按附表一所示金額給付予原告及其他共有人。
本判決第一、二項於原告以新台幣柒拾壹萬陸仟元為被告供擔保
後，得假執行；但被告如於假執行程序實施前，以新台幣貳佰拾
肆萬玖仟元為原告預供擔保，得免為假執行。
    事  實
甲、原告方面：
一、聲明：如主文第一、二項所示，並陳明願供擔保請准宣告假
    執行。
二、陳述：
（一）緣坐落臺北縣板橋市○○段31-1地號土地（以下簡稱：系
      爭土地）係原告及訴外人黃珍祥、黃武全、劉瑞清、黃永
      松、黃博恭、黃戴秀寶、徐金定、趙雯瑛、郭秀珠、徐文
      輕、趙聖哲等25人所共有之土地，此有土地登記簿謄本可
      稽。而被告庚○○及甲○○未經原告及其他共有人之同意
      ，又無任何使用之基礎權源，竟擅自在系爭土地上搭建如
      附圖所示斜線A 部分之建物，並就上開建物申請門牌號碼
      即臺北縣板橋市○○路○ 段59巷11號房屋，以及附圖所示
      斜線B 部分之水塔。另原告就被告2 人無權占用系爭土地
      ，一再以口頭催告拆遷，惟被告2 人對於原告上開通知均
      置之不理，迄今仍未拆除地上房屋將系爭土地返還予原告
      及其他共有人。
（二）按「各共有人對於第三人，得就共有物之全部為本於所有
      權之請求，但回復共有物之請求，僅得為共有人全體之利
      益為之，民法第821 條定有明文。所謂利益，係指客觀之
      法律上利益而言，倘共有人中之一人起訴時，在聲明中請
      求應將共有物返還於共有人全體，即係為共有人全體利益
      請求，無須表明全體共有人之姓名、住址乃至應有部分，
      至於他共有人主觀上有無行使回復共有物請求權之意思及
      實際上是否受有利益，均非所問」，最高法院84年台上字
      第339 號判例意旨可資參照。查被告2 人未經原告及其他
      共有人之同意，擅自於系爭土地上搭建如附圖所示之房屋
      及水塔，其等無權占用系爭土地，要無疑義。是原告自得
      依民法第821 條、第767 條、第184 條第1 項及第179 條
      第1 項之規定，請求被告2 人拆除地上建物及工作物，並
      將系爭土地返還予原告及其他共有人。
（三）關於不當得利部分：
  １、按「依不當得利之法則請求返還不當得利，以無法律上之
      原因而受利益，致他人受有損害為其要件，故其得請求返
      還之範圍，應以對方所受之利益為度，非以請求人所受損
      害若干為準，無權占有他人土地，可能獲得相當於租金之
      利益為社會通常之觀念，是被上訴人抗辯其占有系爭土地
      所得之利益，僅相當於法定最高限額租金之數額，尚屬可
      採」，最高法院61年台上字第1695號判例意旨可稽。查被
      告2 人無權占用原告及其他共有人之系爭土地，獲得相當
      於租金之利益，致原告及其他共有人受有損害，原告自得
      依系爭土地所有權應有部分，請求被告2 人返還相當於5
      年租金之不當得利。
  ２、查本件被告庚○○及甲○○未經原告及其他共有人同意，
      無權占用坐落臺北縣板橋市○○段31-1地號土地之範圍，
      經鈞院實地鑑測之結果，被告2 人除占用系爭土地內如附
      圖所示A 部分面積59.13 平方公尺搭建門牌號碼臺北縣板
      橋市○○路○ 段59巷11號房屋外，並占用附圖所示B 部分
      面積2.65平方公尺搭蓋水塔1 座。而系爭土地於民國（下
      同）89年度申報地價每平方公尺為新臺幣（下同）7,200
      元，原告依土地法第105 條及第97條之規定，自得以89年
      度申報地價8%，再按被告2 人占用面積，以及原告就系爭
      土地所有權應有部分比例計算相當於租金之不當得利，其
      計算方式及金額詳如附表二所載。
（四）查被告所提臺北縣板橋市公所80年4 月26日八十北縣板民
      字第30501 號函及80年3 月1 日八十北縣板民字第10856
      號函附祭祀公業黃長記派下全員證明書等資料，僅能證明
      被告庚○○及其被繼承人黃健清為該公業之派下員，尚不
      足證明其等對系爭土地具有合法使用權源或所有權，此觀
      系爭土地登記簿謄本所登載權利型態為分別共有，並非祭
      祀公業黃長記祀產之實情至明。
三、證據：提出土地登記簿謄本、地價謄本、土地複丈成果圖影
    本各1 件、照片2 幀為證，並聲請鈞院勘驗現場，且囑託臺
    北縣板橋地政事務所派員實地複丈，以確定被告無權占用位
    置及面積。
乙、被告方面：
一、聲明：
（一）原告之訴及其假執行之聲請均駁回。
（二）如受不利之判決，被告願供擔保請准宣告免予假執行。
二、陳述：
（一）查臺北縣板橋市○○段31-1地號土地係被告祖先繼承之共
      同共有土地，被告系爭土地持分為二七○分之三六。而被
      告系爭土地所有權狀目前正由被告姑婆所持有，被告姑婆
      雖已出售個人所有持分土地，惟其表明並未擅自出售被告
      所有系爭土地，上開事實亦有被告叔父可資為證。是被告
      對於系爭土地具有所有權，系爭土地僅未完成分割繼承，
      被告並非無權占有系爭土地。
（二）又被告提出同意書、戶籍謄本、電力公司營業函等證據，
      即可證明被告並非無權占有系爭土地。而被告因繼承所擁
      有系爭土地持分面積共計二百多坪，訴外人黃矮確曾與被
      告洽談合建事宜，並簽發系爭同意書交由被告收執，顯見
      被告使用系爭土地具有合法權源。
三、證據：提出臺北縣板橋市公所80年4 月26日八十北縣板民字
    第30501 號函及80年3 月1 日八十北縣板民字第10856 號函
    、臺灣電力公司北西區營業處北西費核代字第A9400160號函
 　 、戶籍謄本、同意書影本各1 件為證。
    理  由
一、原告起訴主張：原告及訴外人黃珍祥、黃武全、劉瑞清、黃
    永松、黃博恭、黃戴秀寶、徐金定、趙雯瑛、郭秀珠、徐文
    輕、趙聖哲等25人為系爭土地之所有權人，被告未經原告及
    其他共有人同意，擅自占用系爭土地搭蓋建物，爰依民法第
    767 條之規定，請求被告拆除系爭土地上之建物，將占用之
    土地返還原告，並本於不當得利之法律關係，請求被告自89
    年4 月1 日起至拆屋還地日止，依89年度申報地價每平方公
    尺7,200 元之申報地價8%，再按被告2 人占用面積，以及原
    告就系爭土地所有權應有部分比例計算相當於租金之不當得
    利，其計算方式及金額詳如附表二所載等語。
二、被告則以：系爭土地係被告祖先繼承之共同共有土地，被告
    所有系爭土地之持分為二七○分之三六，而被告所有系爭土
    地之所有權狀目前正由被告姑婆所持有，被告姑婆雖已出售
    個人所有持分土地，惟其表明並未擅自出售被告所有系爭土
    地之持分，是被告對於系爭土地具有所有權，系爭土地僅未
    完成分割繼承，被告並非無權占有系爭土地，而被告因繼承
    所擁有系爭土地持分面積共計二百多坪，訴外人黃矮確曾與
    被告洽談合建事宜，並簽發同意書交由被告收執，顯見被告
    使用系爭土地具有合法權源等語，資為抗辯。
三、原告主張系爭土地為其等所共有，其等之應有部分則如附表
    一、二所示，此有原告提出之系爭土地登記謄本在卷可稽，
    且為被告所不爭執，自堪信為真實。再查，被告占用系爭土
    地搭蓋建物、水塔，占用之範圍及面積如附圖A 、B 所示（
    占用之面積為A 部分面積59.13 平方公尺、B 部分面積2.65
    平方公尺），業經本院於94年5 月27日勘驗現場，並囑託臺
    北縣板橋地政事務所人員測量屬實，此有勘驗筆錄及如附圖
    所示之土地複丈成果圖附卷可憑，復為兩造所不爭執，堪認
    屬實。再按以無權占有為原因，請求返還所有物之訴，被告
    對原告就其物有所有權存在之事實無爭執，而僅以非無權占
    有為抗辯者，原告對於被告無權占有之事實，無舉證責任，
    被告應就其取得占有，係有正當權源之事實證明之（最高法
    院91年度台上字第2182號判決要旨參照），本件被告就原告
    係系爭土地所有人之事實並不爭執，惟以非無權占有為抗辯
    ，依上開說明，被告即應就其占用系爭土地係有正當權源之
    事實證明之。從而，本件兩造之爭執點應為：被告主張訴外
    人黃矮確曾與被告洽談合建事宜，並簽發同意書交由被告收
    執是否可採？被告是否有正當權源使用系爭土地？茲析述如
    下：
（一）按文書之證據力，有形式上證據力與實質上證據力之分，
      前者係指真正之文書即文書係由名義人作成而言；後者則
      為文書所記載之內容，有證明應證事實之價值，足供法院
      作為判斷之依據而言。又私文書應由舉證人證其真正，民
      事訴訟法第357 條定有明文，亦即當事人提出之私文書必
      須真正而無瑕疵者，始有訴訟法之形式上證據力，此形式
      上證據力具備後，法院就其中之記載調查其是否與待證事
      項有關，始有實質上證據力之可言（最高法院41年台上字
      第971 號判例意旨參照）。本件被告主張訴外人黃矮確曾
      與被告洽談合建事宜，並簽發同意書交由被告收執，固據
      提出系爭同意書影本為證，惟原告否認上情，並否認系爭
      協議書之真正，依民事訴訟法第277 條、第357 條所定之
      舉證責任分配原則，被告自應就系爭協議書上「黃矮」之
      簽名及印文係黃矮所簽及蓋用，亦即系爭同意書係經黃矮
      簽名及蓋章而同意出具，該同意書係屬真正之事實，負舉
      證責任。經查，被告始終無法提出系爭同意書之原本供查
      對，復無法舉證證明系爭協議書上「黃矮」之簽名及蓋章
      係黃矮所為，且觀諸系爭同意書上「黃矮」之簽名，與被
      告所提臺北縣板橋市公所80年4 月26日八十北縣板民字第
      30501 號函所附祭祀公業黃長記派下員名冊同意連署派下
      員欄之「黃矮」簽名，顯不相符，兩者之印文亦顯不相同
      ，此有上述同意書、臺北縣板橋市公所80年4 月26日八十
      北縣板民字第30501 號函各一份在卷可參，是自不能以之
      證明黃矮有同意被告使用其土地之事實。綜上，被告不僅
      未能提出系爭同意書之原本以供核對證明，亦未就系爭同
      意書上黃矮之簽名及印文，是否為真正舉證證明，瑕疵舉
      證以實其說，自難憑以認定系爭房屋有使用系爭土地之權
      利存在，故被告前開抗辯，尚不可採。
（二）次按所有人對於無權占有或侵奪其所有物者，得請求返還
      之；對於妨害其所有權者，得請求除去之，民法第767 條
      前段定有明文。本件被告占有使用原告所有之系爭土地，
      既經認定如前，被告無法舉證證明占有使用之正當權源，
      自屬無權占有原告之土地，原告本於所有權之作用請求被
      告拆除如附圖所示之系爭土地上之建物、水塔並返還占用
      之土地，洵屬正當。
四、次按，無法律上之原因而受利益，致他人受損害者，應返還
    其利益，民法第179 條定有明文。又無權占有他人之土地，
    可獲得相當於租金之利益，為社會通常之觀念（最高法院61
    年度台上字第1695號判例參照）。被告既無占有使用原告所
    有之系爭土地之正當權源，惟被告所有之系爭建物、水塔，
    既坐落於原告所有之系爭土地上，被告因此自受有相當於租
    金之利益，並致原告於取得系爭土地之所有權後，因無法使
    用收益，而受有相當於租金之損害，從而原告併請求被告返
    還其所受相當於租金之利益予原告，依法亦屬正當。再按城
    市地方房屋之租金，以不超過土地及其建築物申報總價額年
    息百分之十為限，而租用基地建築房屋亦準用之，土地法第
    97條第1 項、第105 條分別定有明文。而所謂土地價額係指
    法定地價而言，土地所有權人依土地法所申報之地價為法定
    地價，土地法施行法第25條、土地法第148 條亦分別定有明
    文。末查，原告係請求被告自89 年4月1 日起至拆屋還地日
    止相當於租金之利益，而依89年度系爭土地之申報地價每平
    方公尺7,200 元（見卷附之土地登記謄本），系爭建物係磚
    造2 層樓之建物，系爭土地位於浮州橋下，附近大都為住家
    ，未見有公車站牌，鄰近則有溪崑國中等情，經本院現場履
    勘查明，有勘驗筆錄附卷可佐。本院綜合斟酌系爭土地之所
    在位置、現況、交通及附近環境等情況，認為原告請求被告
    給付相當於租金之不當得利，以系爭土地申報總價額年息百
    分之八為適當，故原告請求被告自89 年4月1 日起至拆屋還
    地日止，依89年度申報地價每平方公尺7,200 元之申報地價
    8%，再按被告2 人占用面積，以及原告就系爭土地所有權應
    有部分比例計算相當於租金之不當得利，其計算方式及金額
    詳如附表二所載，為有理由，應予准許。
五、綜上所述，原告本於民法第767 條之規定，請求被告將坐落
    於系爭土地上如附圖所示A 部分面積59.13 平方公尺地上建
    物即門牌號碼臺北縣板橋市○○路○ 段59巷11號房屋及附圖
    所示B 部分面積2.65平方公尺水塔拆除，並將上開土地返還
    原告及其他共有人，且按附表一所示金額及自94年4 月1 日
    起至返還上開土地之日止按附表一所示金額給付予原告及其
    他共有人，應予准許。
六、本件兩造各陳明願供擔保請准宣告假執行或免為假執行，合
    於法律規定，爰分別酌定相當之擔保金額宣告之。
七、本案事證已臻明確，兩造其餘攻擊防禦方法及所提未經援用
    之證據，經本院審酌後，核與判決結果不生影響，自無逐一
    詳予論駁之必要，併予敘明。
八、據上論結，原告之訴為有理由，依民事訴訟法第78條、第39
    0 條第2 項、第392 條，判決如主文。
中　　華　　民　　國　　94　　年　　8 　　月　　11　　日
                  民事第三庭    法　官　邱靜琪
以上正本係照原本作成
如對本判決上訴，須於判決送達後20日內向本院提出上訴狀
中　　華　　民　　國　　94　　年　　8 　　月　　11　　日
                                書記官　白俊傑
【附表一】
┌────┬──────┬──────┬────────┐
│所有權人│   所有權   │  請求金額  │自94.4.1按月給付│
│（原告）│  應有部分  │ （新臺幣） │   （新臺幣）   │
├────┼──────┼──────┼────────┤
│ 戊○○ │    6/270   │    3,954   │       55       │
├────┼──────┼──────┼────────┤
│ 癸○○ │    1/180   │      988   │       16       │
├────┼──────┼──────┼────────┤
│ 乙○○ │   77/270   │   50,742   │      846       │
├────┼──────┼──────┼────────┤
│ 丁○○ │   22/270   │   14,498   │      242       │
├────┼──────┼──────┼────────┤
│ 丙○○ │   30/270   │   19,770   │      329       │
├────┼──────┼──────┼────────┤
│ 子○○ │    1/360   │      494   │        8       │
├────┼──────┼──────┼────────┤
│ 壬○○ │    1/360   │      494   │        8       │
├────┼──────┼──────┼────────┤
│ 己○○ │    1/360   │      494   │        8       │
├────┼──────┼──────┼────────┤
│ 丑○○ │    1/360   │      494   │        8       │
├────┼──────┼──────┼────────┤
│ 葉素珍 │   36/270   │   23,723   │      395       │
├────┼──────┼──────┼────────┤
│ 寅○○ │  435/5400  │   14,333   │      239       │
├────┼──────┼──────┼────────┤
│ 辛○○ │  435/5400  │   14,333   │      239       │
└────┴──────┴──────┴────────┘
【附表二】
┌────┬────┬───┬────┬──┬─────┐
│所有權人│ 所有權 │ 請求 │自94.4.1│請求│ 不當得利 │
│（原告）│應有部分│ 金額 │按月給付│期間│   金額   │
├────┼────┼───┼────┼──┼─────┤
│ 戊○○ │  6/270 │ 3,954│   55   │自至│          │
├────┼────┼───┼────┤8994│          │
│ 癸○○ │  1/180 │   988│   16   │年年│7,200×5×│
├────┼────┼───┼────┤0403│61.78×8﹪│
│ 乙○○ │ 77/270 │50,742│  846   │月月│﹦177,926 │
├────┼────┼───┼────┤0131│          │
│ 丁○○ │ 22/270 │14,498│  242   │日日│          │
├────┼────┼───┼────┼──┼─────┤
│ 丙○○ │ 30/270 │19,770│  329   │    │          │
├────┼────┼───┼────┤    │          │
│ 子○○ │  1/360 │   494│    8   │自至│          │
├────┼────┼───┼────┤94返│          │
│ 壬○○ │  1/360 │   494│    8   │年還│          │
├────┼────┼───┼────┤04土│          │
│ 己○○ │  1/360 │   494│    8   │月地│7,200 ×  │
├────┼────┼───┼────┤01之│61.78 ×  │
│ 丑○○ │  1/360 │   494│    8   │日日│8﹪÷12   │
├────┼────┼───┼────┤起止│﹦2,965   │
│ 葉素珍 │ 36/270 │23,723│  395   │    │          │
├────┼────┼───┼────┤    │          │
│ 寅○○ │435/5400│14,333│  239   │    │          │
├────┼────┼───┼────┤    │          │
│ 辛○○ │435/5400│14,333│  239   │    │          │
└────┴────┴───┴────┴──┴─────┘
